---
title: "Analyse exploratoire des données immobilières"
author: "W"
date: "2026-02-15"
output:
  html_document:
    toc: true
    toc_depth: 3
    number_sections: true
    theme: flatly
---

```{r setup, include=FALSE}
knitr::opts_chunk$set(
  echo = TRUE,
  warning = FALSE,
  message = FALSE,
  fig.width = 9,
  fig.height = 5
)
```

# 0. Vérifications (si un chunk "ne fait rien")

```{r}
# 0.1 Vérifier que R exécute bien
cat("R est OK. Heure :", as.character(Sys.time()), "
")

# 0.2 Vérifier le dossier de travail + fichiers visibles
cat("Working directory :", getwd(), "
")
cat("Fichiers dans le dossier :
")
print(list.files())

# 0.3 Vérifier que le CSV existe (et afficher le chemin)
file_path <- "../data/immobilier_global.csv"
cat("Chemin du CSV :", normalizePath(file_path, winslash = "/", mustWork = FALSE), "
")
cat("Existe ? ", file.exists(file_path), "
")
```

> Si tu vois `Existe ? FALSE`, c’est normal que rien ne s’affiche après : le dataset ne se charge pas.
> Dans ce cas, mets le bon chemin (souvent `data/immobilier_global.csv` au lieu de `../data/...`).

# 1. Introduction

## Objectif
Explorer, nettoyer et analyser des données immobilières provenant de plusieurs sources (Tayara, Remax, Tecnocasa, Century21).

## Étapes
- Comprendre les données
- Nettoyer les incohérences
- Visualiser les relations
- Préparer pour le Machine Learning

# 2. Chargement des librairies

```{r}
library(dplyr)
library(ggplot2)
library(readr)
library(stringr)
library(tidyr)
library(corrplot)
```

# 3. Chargement des données

```{r}
file_path <- "../data/immobilier_global.csv"

if (!file.exists(file_path)) {
  stop("Le fichier immobilier_global.csv n'existe pas. Vérifie le chemin.")
}

df_raw <- read_csv(file_path, show_col_types = FALSE)

head(df_raw)
glimpse(df_raw)
```

# 4. Exploration initiale

## 4.1 Dimensions

```{r}
cat("Nombre de lignes :", nrow(df_raw), "\n")
cat("Nombre de colonnes :", ncol(df_raw), "\n")
```

## 4.2 Types et aperçu

```{r}
str(df_raw)
summary(df_raw)
```

# 5. Valeurs manquantes

```{r}
missing <- colSums(is.na(df_raw))
missing_percent <- (missing / nrow(df_raw)) * 100

missing_df <- data.frame(
  variable = names(missing),
  missing = as.integer(missing),
  percent = round(missing_percent, 2)
)

missing_df[order(-missing_df$percent), ]
```

# 6. Nettoyage des données

## 6.1 Fonction d'extraction numérique (robuste)

```{r}
extract_number <- function(x) {
  x <- as.character(x)
  x <- str_replace_all(x, ",", ".")
  x <- str_extract(x, "\\d+(?:\\.\\d+)?")
  as.numeric(x)
}
```

## 6.2 Nettoyage principal (doublons + texte)

```{r}
df <- df_raw %>%
  distinct() %>%
  mutate(across(where(is.character), str_squish))
```

## 6.3 Conversion de prix et surface

```{r}
if ("prix" %in% names(df)) {
  df$prix <- extract_number(df$prix)
}

if ("surface" %in% names(df)) {
  df$surface <- extract_number(df$surface)
}
```

## 6.4 Gestion des valeurs manquantes (imputation simple)

```{r}
if ("prix" %in% names(df)) {
  df$prix[is.na(df$prix)] <- median(df$prix, na.rm = TRUE)
}
```

## 6.5 Filtrage basique (règles métier simples)

```{r}
if (all(c("prix", "surface") %in% names(df))) {
  df <- df %>%
    filter(!is.na(prix), !is.na(surface)) %>%
    filter(prix > 10000, surface > 10)
}
```

## 6.6 Contrôles post-nettoyage

```{r}
cat("Doublons restants :", sum(duplicated(df)), "\n")

missing2 <- colSums(is.na(df))

data.frame(
  variable = names(missing2),
  missing = as.integer(missing2)
)[order(-missing2), ]
```

# 7. Gestion des outliers (trim 99% pour visualisation)

```{r}
df_vis <- df

# Prix : enlever NA avant quantile + éviter dataset vide
if ("prix" %in% names(df_vis)) {
  df_vis <- df_vis %>% filter(!is.na(prix))
  if (nrow(df_vis) > 0) {
    p99 <- quantile(df_vis$prix, 0.99)
    df_vis <- df_vis %>% filter(prix <= p99)
  }
}

# Surface : enlever NA avant quantile + éviter dataset vide
if ("surface" %in% names(df_vis)) {
  df_vis <- df_vis %>% filter(!is.na(surface))
  if (nrow(df_vis) > 0) {
    s99 <- quantile(df_vis$surface, 0.99)
    df_vis <- df_vis %>% filter(surface <= s99)
  }
}

cat("Nombre de lignes dans df_vis :", nrow(df_vis), "\n")
```

# 8. Analyse univariée

> Remarque : si un plot est blanc, vérifie d’abord `nrow(df_vis)` et `summary(df_vis$prix)`.

```{r}
cat("Lignes df :", nrow(df), " | Lignes df_vis :", nrow(df_vis), "
")
if ("prix" %in% names(df_vis)) print(summary(df_vis$prix))
if ("surface" %in% names(df_vis)) print(summary(df_vis$surface))
```

## 8.1 Distribution des prix

```{r}
if ("prix" %in% names(df_vis) && nrow(df_vis) > 0) {
  ggplot(df_vis, aes(x = prix)) +
    geom_histogram(bins = 50, fill = "steelblue", color = "white") +
    theme_minimal() +
    labs(title = "Distribution des prix", x = "Prix", y = "Fréquence")
}
```

## 8.2 Distribution des surfaces

```{r}
if ("surface" %in% names(df_vis) && nrow(df_vis) > 0) {
  ggplot(df_vis, aes(x = surface)) +
    geom_histogram(bins = 50, fill = "darkgreen", color = "white") +
    theme_minimal() +
    labs(title = "Distribution des surfaces", x = "Surface", y = "Fréquence")
}
```

## 8.3 Boxplot des prix

```{r}
if ("prix" %in% names(df_vis) && nrow(df_vis) > 0) {
  ggplot(df_vis, aes(y = prix)) +
    geom_boxplot(fill = "orange") +
    theme_minimal() +
    labs(title = "Boxplot des prix", y = "Prix")
}
```

## 8.4 Boxplots (toutes les variables numériques)

```{r}
if (nrow(df_vis) > 0) {
  num_cols <- names(df_vis)[sapply(df_vis, is.numeric)]
  if (length(num_cols) > 0) {
    for (col in num_cols) {
      p <- ggplot(df_vis, aes(y = .data[[col]])) +
        geom_boxplot(fill = "grey80") +
        theme_minimal() +
        labs(title = paste0("Boxplot - ", col), y = col)
      print(p)
    }
  }
}
```{r}
if ("prix" %in% names(df_vis) && nrow(df_vis) > 0) {
  ggplot(df_vis, aes(y = prix)) +
    geom_boxplot(fill = "orange") +
    theme_minimal() +
    labs(title = "Boxplot des prix", y = "Prix")
}
```

# 9. Analyse bivariée

## 9.1 Corrélation (variables numériques)

```{r}
if (nrow(df_vis) > 0) {
  numeric_df <- df_vis %>% select(where(is.numeric))

  if (ncol(numeric_df) >= 2) {
    cor_matrix <- cor(numeric_df, use = "complete.obs")
    cor_matrix
    corrplot(cor_matrix, method = "color", tl.cex = 0.8)
  }
}
```

## 9.2 Surface vs Prix

```{r}
if (all(c("surface", "prix") %in% names(df_vis)) && nrow(df_vis) > 0) {
  ggplot(df_vis, aes(x = surface, y = prix)) +
    geom_point(alpha = 0.4, color = "blue") +
    theme_minimal() +
    labs(title = "Surface vs Prix", x = "Surface", y = "Prix")
}
```

## 9.3 Surface vs Prix (log sur prix)

```{r}
if (all(c("surface", "prix") %in% names(df_vis)) && nrow(df_vis) > 0) {
  ggplot(df_vis, aes(x = surface, y = prix)) +
    geom_point(alpha = 0.35, color = "blue") +
    scale_y_log10() +
    theme_minimal() +
    labs(title = "Surface vs Prix (log10)", x = "Surface", y = "Prix (log10)")
}
```

# 10. Analyse catégorielle

## 10.1 Répartition des sources

```{r}
if ("source" %in% names(df_vis) && nrow(df_vis) > 0) {
  df_vis %>% count(source, sort = TRUE)
}
```

## 10.2 Prix par source

```{r}
if (all(c("source", "prix") %in% names(df_vis)) && nrow(df_vis) > 0) {
  ggplot(df_vis, aes(x = source, y = prix)) +
    geom_boxplot(fill = "grey80") +
    theme_minimal() +
    labs(title = "Prix par source", x = "Source", y = "Prix")
}
```

## 10.3 Prix moyen par ville (Top 15)

```{r}
if (all(c("ville", "prix") %in% names(df_vis)) && nrow(df_vis) > 0) {
  df_vis %>%
    group_by(ville) %>%
    summarise(prix_moyen = mean(prix, na.rm = TRUE), n = n()) %>%
    arrange(desc(prix_moyen)) %>%
    slice_head(n = 15)
}
```

# 11. Feature engineering

## 11.1 Prix au m²

```{r}
df_final <- df %>%
  mutate(prix_m2 = ifelse(!is.na(prix) & !is.na(surface) & surface > 0,
                          prix / surface,
                          NA_real_))

summary(df_final$prix_m2)
```

## 11.2 Distribution du prix/m² (trim 99%)

```{r}
df_m2 <- df_final

if ("prix_m2" %in% names(df_m2)) {
  df_m2 <- df_m2 %>% filter(!is.na(prix_m2))

  if (nrow(df_m2) > 0) {
    pm99 <- quantile(df_m2$prix_m2, 0.99)
    df_m2 <- df_m2 %>% filter(prix_m2 <= pm99)

    ggplot(df_m2, aes(x = prix_m2)) +
      geom_histogram(bins = 50, fill = "purple", color = "white") +
      theme_minimal() +
      labs(title = "Distribution du prix/m²", x = "Prix/m²", y = "Fréquence")
  }
}
```

# 12. Conclusion

## Synthèse
- Les données multi-sources sont hétérogènes (formats différents, champs incomplets).
- Les variables prix et surface ont été converties en numériques via extraction robuste.
- Les outliers extrêmes ont été limités pour rendre les visualisations interprétables.

## Prochaines étapes
- Enrichissement de features (type de transaction, quartier, standing, etc.)
- Modélisation (prédiction du prix ou prix/m²)
- Mise en place d’un pipeline reproductible (versionning données, MLOps)

# 13. Sauvegarde

```{r}
write_csv(df_final, "../data/immobilier_clean_R.csv")
cat("Dataset nettoyé sauvegardé : ../data/immobilier_clean_R.csv\n")
